臺灣高等法院刑事判決
111年度上訴字第2321號
上  訴  人  
即  被  告  李智仁


上列上訴人因傷害案件，不服臺灣新北地方法院110年度訴字第6
24號，中華民國111年4月28日第一審判決（起訴案號：臺灣新北
地方檢察署109年度偵字第15822號），提起上訴，本院判決如下
：
    主  文
上訴駁回。
    理  由
一、經本院審理結果，認第一審判決對被告李志仁論以傷害罪，
    判處拘役55日，如易科罰金，以新臺幣1千元折算1日。經核
    原審之認事用法及量刑均無違法或不當，應予維持，並引用
    附件原判決記載之犯罪事實、證據及理由。
二、被告提起上訴仍否認犯罪，辯稱：我沒有傷害對方的犯意，
    是對方先開始推打自己，被告當時已中風，小腦受損，身體
    處於復健狀態，被推打之後身體失去平衡無法還手，原判決
    認定事實有誤，請求撤銷原判決等語。
三、然查，被告所稱被推打之事實，乃李祐嘉、賴金清走近被告
    ，李祐嘉推了被告一把，導致被告身體向後倒，業經原審勘
    驗監視器光碟確認無誤（見原審卷第87、88頁勘驗筆錄及第
    101頁附件截圖），但依據原審之勘驗結果，當下第三人王
    富論馬上跑進辦公室內阻止，並拉開李祐嘉，此後才有賴金
    清與被告互相拉扯發生肢體衝突、王富論拉不住賴金清、李
    祐嘉又衝上前、王富論拉不住李祐嘉而被推開等事實，且因
    監視器無法拍到辦公室內部情形，而無法確認雙方肢體衝突
    之經過，然從玻璃窗可看到人影及揮手的動作、玻璃有晃動
    、夾雜大力碰撞背景聲響，雙方都承認這些聲響是因互毆或
    被毆打撞到隔間的聲音，且李祐嘉、賴金清及被告皆因當日
    肢體衝突而受傷，李祐嘉、賴金清坦認傷害本案被告之犯行
    ，而經原審法院判刑確定，該2人所受傷勢，亦符合與被告
    徒手互毆所造成之狀態，並無不合理之處，則被告遭李祐嘉
    推一把，導致其身體向後倒失去平衡，雖確有其事，但在第
    三人王富論之介入下，此部分肢體衝突應已結束，被告事後
    驗傷所得之頭部外傷、左眼眶附近挫傷、前胸壁挫傷、下排
    門齒搖晃（見偵卷第25頁），均難認是因被推這一把而受傷
    ，則顯然3人各自所受傷勢，都是此後在監視器無法明確拍
    得之辦公室內互相徒手毆擊所致，證人邱麒瑞於原審業已證
    稱：沒辦法判斷誰先出手，3人就扭打在一起，則原審綜合
    卷內事證認定3人各基於傷害之犯意，彼此互毆致傷，均成
    立傷害罪，且被告並非正當防衛，此等事實認定並無違背經
    驗法則或論理法則，法律適用並無違誤，另原審之量刑亦無
    違法或不當，被告迄今仍未坦認犯行或與李祐嘉、賴金清和
    解，各該量刑基礎事實並無任何變動，被告上訴仍否認犯罪
    ，辯稱自己沒有傷害犯意、是對方先出手，業據原審逐一指
    駁，難認可採，被告辯稱自己中風無反擊能力，卻無法合理
    解釋為何李祐嘉、賴金清各受有前胸壁、頭部鈍傷等顯然非
    攻擊他人所致自身之傷害，是被告辯解均非可採，被告上訴
    為無理由，應予駁回。
四、被告經本院合法傳喚，無正當理由，於準備程序及審理程序
    均未到庭，爰不待其陳述，為一造辯論判決。　　
據上論斷，應依刑事訴訟法第371條、第368條、第373條，判決
如主文。
本案經檢察官鄭心慈提起公訴，檢察官陳慧玲到庭執行職務。
中　　華　　民　　國　　111 　年　　9 　　月　　13　　日
                    刑事第八庭  審判長法  官  陳世宗 
                                      法  官  林呈樵
                                      法  官  吳勇毅 
 以上正本證明與原本無異。
如不服本判決，應於收受送達後20日內向本院提出上訴書狀，其
未敘述上訴之理由者並得於提起上訴後20日內向本院補提理由書
（均須按他造當事人之人數附繕本）「切勿逕送上級法院」。
                                      書記官  許家慧
中　　華　　民　　國　　111 　年　　9 　　月　　15　　日
附錄論罪科刑法條全文：
中華民國刑法第277條
傷害人之身體或健康者，處5年以下有期徒刑、拘役或50萬元以
下罰金。
犯前項之罪，因而致人於死者，處無期徒刑或7年以上有期徒刑
；致重傷者，處3年以上10年以下有期徒刑。

附件：
臺灣新北地方法院刑事判決
                                      110年度訴字第624號
公　訴　人　臺灣新北地方檢察署檢察官
被　　　告　李智仁　
                    
                    
選任辯護人  林月雪律師
　　　　　　江鶴鵬律師
上列被告因傷害案件，經檢察官提起公訴（109年度偵字第15822
號），本院判決如下：
    主  文
李智仁犯傷害罪，處拘役伍拾伍日，如易科罰金，以新臺幣壹仟
元折算壹日。
    事  實
一、李祐嘉、賴金清於民國109年2月10日11時許，前往李智仁所
    管理址設新北市○○區○○○街00之0號之倉庫內，因催討債務未
    果，而與李智仁產生口角糾紛，李智仁竟基於傷害之犯意，
    與李祐嘉、賴金清間（2人所涉傷害李智仁部分，業經本院
    各判處拘役50日確定）徒手互毆，致李祐嘉受有前胸壁及右
    頸挫傷等傷害；賴金清受有腦震盪、頭部鈍傷、臉部及唇部
    擦傷等傷害。
二、案經李祐嘉、賴金清訴由新北市警察局三峽分局移送臺灣新
    北地方檢察署檢察官偵查起訴。
    理  由
壹、程序方面
一、供述證據部分：
（一）按被告以外之人於審判外之言詞陳述，除法律有規定者外
      ，不得作為證據，刑事訴訟法第159條第1項定有明文。本
      院審酌告訴人李祐嘉、賴金清（下稱告訴人2人）及證人
      邱麒瑞於本院審理時以證人身分接受交互詰問，其於本院
      審理時之證述與於警詢時所為之陳述，並無明顯不符，是
      無引用其於警詢時時陳述之必要，爰依刑事訴訟法第159
      條第1項規定，認告訴人2人及證人邱麒瑞此部分審判外之
      陳述，無證據能力。
（二）次按刑事訴訟法第158條之3規定：「證人、鑑定人依法應
      具結而未具結者，其證言或鑑定意見，不得作為證據」，
      此所謂「依法應具結而未具結者」，係指檢察官或法官依
      同法第175條之規定，以證人身分傳喚被告以外之人到庭
      作證，或雖非以證人身分傳喚到庭，而於訊問調查過程中
      ，轉換為證人身分為調查時，檢察官、法官應依同法第18
      6條之規定命證人供前或供後具結，其陳述始符合第158條
      之3之規定，而有證據能力。若檢察官或法官非以證人身
      分傳喚到庭訊問時，其身分既非證人或鑑定人，即與前述
      「依法應具結」之要件不合，縱未命其具結，仍不得以其
      陳述不符前開第158條之3之規定逕行排除其證據能力。而
      前揭未經具結之陳述筆錄，係屬被告以外之人於審判外所
      為之陳述，本質上屬於傳聞證據，基於保障被告在憲法上
      之基本訴訟權，除有同法第159條之3所列各款之情形外，
      如嗣後已經法院傳喚到庭具結而為陳述，前揭非以證人身
      分而未經具結之陳述筆錄，除顯有不可信之情況者外，仍
      非不得作為證據（最高法院100年度台上字第3105號判決
      意旨參照）。查告訴人2人及證人邱麒瑞於偵查中以被告
      身分向檢察官所為之陳述，被告李智仁及辯護人固認係傳
      聞證據而無證據能力；惟上開證據性質雖屬傳聞證據，惟
      被告李智仁及辯護人並未釋明有何顯不可信之情況，本院
      審酌依當時陳述時之偵查筆錄製作之原因、過程及其功能
      等加以觀察其信用性，並無顯不可信之情況，且告訴人2
      人及證人邱麒瑞均已到庭接受交互詰問而經合法調查，縱
      其等偵查中陳述未經具結，依前揭說明，仍具有證據能力
      。
二、被告李智仁及其辯護人雖辯稱：告訴人2人提出之蒐證錄音
    是剪接的，依錄音譯文完全無法證明被告有毆打告訴人2人
    云云。惟刑法第315條之1妨害秘密罪，係以無故利用工具或
    設備窺視、竊聽他人非公開之活動、言論、談話或身體隱私
    部位；或無故以錄音、照相、錄影或電磁紀錄竊錄他人非公
    開之活動、言論、談話或身體隱私部位，為其客觀構成要件
    ；所謂「無故」，係指欠缺法律上正當理由者而言。從而，
    私人錄音、錄影所取得之證據，固應受上開條文規範，然私
    人若未違反此規範，即不能認為非法取得證據；縱違反此規
    範，其所取得之證據是否應予排除，仍應考量刑事訴訟法第
    158條之4所規定之法律規範目的，兼衡侵害手段與法益保障
    間之適當性、必要性及比例原則以定之。本案告訴人2人與
    證人邱麒瑞持錄音設備錄音之目的，係為記錄其等與被告間
    發生衝突之過程，難謂無正當理由，且傷害罪之最高法定刑
    為5年有期徒刑，相較於妨害秘密罪為重，縱告訴人與證人
    等違反被告之意願予以錄音，亦難謂嚴重違反比例原則。且
    經本院勘驗錄音檔案中，確能明確辨認其中對話聲音分別為
    被告、告訴人2人及證人邱麒瑞、第三人王富論所為，又雙
    方對話內容連續流暢，未見有何中斷情形，有本院110年10
    月14日勘驗筆錄1份在卷可憑（見本院卷第89至94頁），是
    告訴人前開之攝錄行為既未違反刑法第315條之1規定，復查
    無偽、變造之情事，則告訴人提出上開錄音蒐證檔案，應有
    證據能力。
三、另本院後述所引用之其餘非供述證據，經本院依法當庭提示
    令被告辨認或告以要旨並依法調查外，復無證據足證係公務
    員違背法定程序所取得，又為證明本案犯罪事實所必要，亦
    均得作為本案證據。
貳、實體方面
一、認定犯罪事實所憑之證據及理由　　
　　訊據被告固坦認有於上揭時、地，與告訴人2人發生口角衝
    突，雙方亦有推擠、肢體碰觸之事實，惟矢口否認有何傷害
    犯行，並辯稱：當天是告訴人2人出手毆打伊，伊只有反抗
    阻擋，並沒有毆打告訴人2人等語。經查：　　
（一）被告因告訴人2人催討債務，於上揭時、地，與告訴人2人
      發生口角衝突及推擠等肢體碰觸之事實，為被告所不否認
      （見本院卷第267頁），且經證人即告訴人李祐嘉、賴金
      清、證人邱麒瑞於偵查及本院審理時均證述在卷（見臺灣
      新北地方檢察署109年度偵字第15822號卷，下稱偵查卷第
      89至90頁，本院卷第215至259頁），並經本院勘驗案發現
      場之監視錄影及雙方對話錄音光碟無訛，且製有勘驗筆錄
      各1份（含擷取照片，見本院卷第145至146頁、第89至94
      頁、第153至169頁）存卷可佐，是此部分之事實，首堪認
      定。
（二）告訴人2人於本件衝突後，於同日14時55分、21時30分許
      至醫院就診，告訴人李祐嘉確實受有前胸壁及右頸挫傷等
      傷害；告訴人賴金清確實受有腦震盪、頭部鈍傷、臉部及
      唇部擦傷等傷害，此有聯新國際醫院109年2月10日NO.202
      002101290、202002101291診斷證明書各1份在卷可按（見
      偵查卷第27、29頁）。
（三）被告雖否認有何毆打、傷害告訴人2 人之行為，並執前開
　　　情詞為辯，然查：
    ⒈證人即告訴人李祐嘉於審理中具結證稱：當時是賴金清負
      責跟被告談事情，後來被告就氣沖沖大聲叫我們出去，並
      朝伊所在辦公室門口走過來，伊覺得被告有攻擊的意圖，
      伊先出手推被告，被告就站回來，告訴人賴金清就跟被告
      開始扭打在一起，他們從辦公室門口打到另一邊，就是在
      玻璃窗那面的牆壁那裡，伊過去勸阻他們，就遭被告用手
      亂揮而受傷，伊被打到胸部、脖子等語（見本院卷第217
      至228頁），及證人即告訴人賴金清於審理中具結證稱：
      當時是被告先口頭罵伊跟告訴人李祐嘉、邱麒瑞，告訴人
      李祐嘉好像也有回嘴，在燈關掉之前，被告跟告訴人李祐
      嘉就有動手過，後來告訴人李祐嘉有過去推了被告一把，
      在燈關掉後，伊就上前去找被告質問為何動手，就跟被告
      發生肢體衝突，告訴人李祐嘉再過來加入，當時被告有攻
      擊伊的頭部及互相推擠，辦公室玻璃窗因雙方互毆而晃動
      等語（見本院卷第253至258頁），又依證人邱麒瑞亦到庭
      證稱：當時從頭到尾發生扭打的人有告訴人賴金清、李祐
      嘉及被告，被告很生氣先走到辦公室門口，然後他們就發
      生衝突，電燈就關掉，因為時間很短，伊沒辦法判斷誰先
      出手，就是3人扭打在一起，要說誰先打誰，伊真的不記
      得了，伊記得他們從門口打到旁邊的辦公桌，他們就在那
      邊互相揮拳，揮對方的臉部、頭部，門口旁邊有玻璃，他
      們應該有撞到玻璃，而產生晃動等語（見本院卷第240至2
      43、258頁），而被告於本院準備程序及審理中皆不否認
      其當時有與告訴人2人發生爭執及肢體衝突，因遭對方推
      打，故有出手阻擋反抗，且其手部的姿勢並非靜止不動，
      而是揮動情形下，雙方是很近距離接觸，並認為對方有受
      傷的部分可能為其抵擋導致，進而主張其動手之舉為正當
      防衛等語（見本院卷第56、261至262、267頁），由此可
      見，案發時被告走向告訴人李祐嘉，告訴人李祐嘉先推被
      告，告訴人賴金清並走向被告，被告亦出手反抗，雙方確
      有發生徒手推擠揮打，告訴人李祐嘉隨即加入該肢體衝突
      之事實。
　　2.另經本院勘驗案發當日現場監視器畫面，勘驗結果略以：
　　  當被告站起來走到辦公室門口，將辦公室的電燈關掉，原
      本坐著的告訴人李祐嘉、賴金清及證人邱麒瑞等人就站起
      來，告訴人賴金清、李祐嘉走近被告，告訴人李祐嘉用力
      推被告一把，導致被告身體向後倒（見本院卷第154至155
      頁即附圖3至6），第三人王富論見狀立刻跑進辦公室內阻
      止並拉開告訴人李祐嘉，此時告訴人賴金清與被告發生肢
      體衝突，王富論拉不住告訴人賴金清，告訴人李祐嘉又衝
      上前，王富論試圖拉住告訴人李祐嘉但被推開。後來被告
      與告訴人2人都一併移往辦公室左側區域，該處玻璃窗隱
      約可看到有人影及揮手之動作，玻璃也有晃動之情形（見
      本院卷第156至157頁即附圖7至9），此有本院勘驗筆錄暨
      附圖在卷（見本院卷第145至146頁）可查，並與上開證人
      證述大致相符，又參以雙方案發時對話錄音內容，除顯示
      雙方因債務糾紛產生口角爭執及證人邱麒瑞、第三人王富
      論在場試圖勸架外，期間亦不時夾雜大力碰撞背景聲響，
      有本院勘驗筆錄1 份附卷可考（見本院卷第89至94頁），
　　　且經證人即告訴人2人到庭確認此為雙方互毆時對話過程
      ，被告亦不否認其中大力撞擊聲就是當時因毆打而撞到木
      頭隔間之聲響（見本院卷第228、242、254、262頁），
      堪認案發時被告與告訴人2人間確實出現激烈肢體衝突，
      以致其等身體與辦公室玻璃窗處之隔板產生大力碰撞。　
　　3.再者，案發後經告訴人2人於當日赴聯新國際醫院驗傷，
      檢出告訴人李祐嘉受有前胸壁及右頸挫傷；告訴人賴金清
　　　受有腦震盪、頭部鈍傷，臉部及唇部擦傷，有該醫院診斷
      證明書2 紙在卷（見偵查卷第27頁、第29頁）可查，況依
　　　證人即告訴人李祐嘉於審理中證稱：員警到場處理前，伊
　　　有看到告訴人賴金清嘴角好像有血，伊不記得是左邊還是
      右邊，臉部好像有被抓傷等語（見本院卷第230頁），證
      人即告訴人賴金清於審理中證稱：員警到場處理前，告訴
      人李祐嘉脖子、臉部那邊都是紅腫等語（見本院卷第256
      頁），及證人邱麒瑞到庭證稱：我知道告訴人2人臉上、
      脖子跟手上都有抓傷等語明確（見本院卷第244頁），是
      被告於案發當日確有朝告訴人2人出手反抗揮打之行為，
      復告訴人2人於案發後至醫院就診時，所受之傷害部位又
      與被告之攻擊方式所可能造成之傷勢，可認吻合，則告訴
      人2人前開所受之傷害，確係被告出手所致，殆可認定。
　　4.此外，被告與其辯護人雖辯稱：案發時告訴人為2人合力
　　  毆打，且均年輕力壯，伊只有1人揮手抵擋，不足造成告
　　  訴人2人傷害云云，衡以案發時告訴人李祐嘉未滿19歲、1
      75公分、50幾公斤，告訴人賴金清為31歲、167公分、52
      公斤，反觀被告為46歲、168公分、84公斤，告訴人雖有
      多1人之人數優勢，然其等體型未如被告壯碩，且被告仍
      處壯年，身為該處管理人，亦熟悉現場環境，更有極力捍
      衛、驅趕告訴人之動機，是在雙方發生激烈肢體衝突下，
      被告朝告訴人2人出手反抗揮打，導致告訴人2人受有上開
      傷勢，亦與常情相符，是被告前揭所辯，無足為採。又辯
      護人另主張案發後告訴人2人離去現場門口監視器畫面，
      並未發現告訴人2人臉部或身體有受傷跡象云云，惟細觀
      此部分監視畫面內容，顯示告訴人李祐嘉離去時已佩戴口
      罩，且臉部朝下，只露出眼部，僅未見其眼部有何明顯傷
      勢；賴金清則未戴口罩，眼神朝下，臉部部分雖未見明顯
      流血或紅腫之情形，惟因拍攝角度的問題，其右臉頰遭太
      陽光照射而反光、左臉頰則呈現局部陰影，無法辨識臉上
      或嘴角是否仍有其他傷勢，此經本院勘驗屬實在卷，並有
      相關截圖照片可參（見本院卷第147、168至169頁），況
      依告訴人李祐嘉所受挫傷係存在於前胸壁及右頸位置，依
      上開監視器拍攝角度即難以發現，又告訴人賴金清所受腦
      震盪及頭部鈍傷部分，本無法從其外觀判斷，故此部分監
      視器畫面翻拍照片亦無足作為推斷告訴人2人案發時確實
      未受傷之佐證，附此敘明。
　　5.至於，被告固辯稱：其所為反抗揮打應屬正當防衛等語。
　　  末按，「正當防衛必須對於現在不法之侵害始得為之，侵
　　  害業已過去，即無正當防衛可言。至彼此互毆，又必以一
　　  方初無傷人之行為，因排除對方不法之侵害而加以還擊始
　　  得以正當防衛論。故侵害已過去後之報復行為，與無從分
　　  別何方為不法侵害之互毆行為，均不得主張防衛權。」最
　　  高法院30年上字第1040號判例可資參照。本案係因告訴人
　　  2 人案發當日至現場後，因債務糾紛問題，與被告發生口
　　  角，雙方進而互相推擠並徒手毆打，業經認定如前，已難
　　  認被告於與告訴人2人發生肢體衝突之初，係出於排除告
　　  訴人2人之不法侵害；雖告訴人2人有出手攻擊被告之情，
　　  有如前述，惟衡諸常情，如被告當時僅意在防衛自身，則
　　  其於告訴人2 人攻擊時，大可以手單純護住自己頭部或身
　　  體即可，乃其不此之圖，反以出手揮擊告訴人2 人之頭部
　　  及身體，顯見被告斯時攻擊告訴人乃意在報復，並非單純
　　  防衛自身，至為灼然。是被告此部分所辯，亦無可採信。
（四）綜上，被告前揭所辯並無足採，本件事證明確，其有傷害
　　  告訴人2 人之犯行洵堪認定，應予依法論科。 
二、論罪科刑
（一）核被告所為，係犯刑法第277 條第1 項之傷害罪。被告係
      因與告訴人2人發生糾紛之同一事由，於相同時間、地點
      對告訴人2人為傷害犯行，犯罪時間甚為密接，客觀上尚
      難以強行分割，應認被告係以一行為觸犯2傷害罪，為同
      種想像競合犯，應依刑法第55條之規定，從一重之傷害罪
      處斷。
（二）爰審酌被告因債務糾紛與告訴人2人發生衝突後，竟與告
      訴人2人為前揭互毆行為，並因而致告訴人2人受有如上所
      述之傷害，縱告訴人2人所為有所不該，被告所為亦無可
      取，復酌以被告與告訴人2人當日互相攻擊之狀態、被告
      遭告訴人2人毆打，所受之傷害較其傷害告訴人2人者嚴重
      ，而告訴人2人此部分傷害被告之犯行，係經本法院判處
      拘役50日（此有本院110 年度審訴字第203號刑事判決在
      卷），又被告犯後仍一再正當化自身行為，且迄未與告訴
      人2人達成民事和解，難認其有真切反省己身所為之非是
      ；兼衡被告前無犯罪前科，有臺灣高等法院被告前案紀錄
      表附卷可稽，堪認素行尚無不佳，及其於本院審理中自陳
      之智識程度為大學肄業、生活狀況為賣珠寶、電子零件為
      業，月收入約新臺幣10萬元以上，需要扶養母親、妻子及
      2個小孩（見本院卷第264頁）等一切情狀，量處如主文所
      示之刑，並諭知易科罰金折算標準，以資儆懲。 　　
據上論斷，應依刑事訴訟法第299 條第1 項前段，刑法第277 條
第1 項、第55條、第41條第1 項前段，刑法施行法第1 條之1 第
1 項，判決如主文。
本案經檢察官鄭心慈提起公訴，檢察官陳炎辰到庭執行職務。
中    華    民    國   111    年      4   月    28    日
                  刑事第十五庭  審判長法  官  黃湘瑩
　
                                      法  官  游涵歆
　
                                      法  官  梁世樺
上列正本證明與原本無異。
如不服本判決，應於判決送達後20日內敘明上訴理由，向本院提
出上訴狀 (應附繕本) ，上訴於臺灣高等法院。其未敘述上訴理
由者，應於上訴期間屆滿後20日內向本院補提理由書「切勿逕送
上級法院」。
                                      書記官  廖宮仕
中    華    民    國   111    年     4    月    28    日
附錄本判決論罪法條：
中華民國刑法第277條
傷害人之身體或健康者，處 5 年以下有期徒刑、拘役或 50 萬
元以下罰金。
犯前項之罪，因而致人於死者，處無期徒刑或 7 年以上有期徒
刑；致重傷者，處 3 年以上 10 年以下有期徒刑。